臺灣高等法院臺中分院民事判決
109年度上字第412號
上  訴  人  楊世國
訴訟代理人  張崇哲律師
複  代理人  許凱翔律師
視同上訴人  鄭秀鶴
訴訟代理人  張煥尉
視同上訴人  楊沛宗

            蕭嘉琳
被  上訴人  楊悅青
訴訟代理人  施廷勳律師
複  代理人  張幸茵律師
訴訟代理人  江偉超
上列當事人間請求分割共有物事件，上訴人對於民國109年6月19
日臺灣彰化地方法院107年度訴字第442號第一審判決提起上訴，
本院於110年11月9日言詞辯論終結，判決如下：
    主  文
一、原判決廢棄。
二、兩造分別共有彰化縣○○鎮○○段0地號土地，分割如附圖一及
    附表一所示；兩造並分別依如附表三各共有人相互找補配賦
    表所示金額，互為補償。
三、第一、二審訴訟費用由兩造各按如附表二應有部分比例欄所
    示負擔。
    事實及理由
壹、視同上訴人楊沛宗、蕭嘉琳經合法通知未於言詞辯論期日到
    場，核無民事訴訟法第386條所列各款情形，爰依被上訴人
    楊悅青之聲請，由其一造辯論而為判決。
貳、楊悅青主張：彰化縣○○鎮○○段0地號土地（面積：1,775.01
    平方公尺，使用分區：特定農業區，使用地類別：甲種建築
    用地；以下簡稱系爭土地），為兩造所分別共有，應有部分
    比例詳如附表二所示。系爭土地並未約定不分割之期限，亦
    無因物之使用目的，或依法令規定、契約約定不能分割之情
    形，惟兩造無法達成分割協議等情。爰依民法第823條第1項
    前段規定，請求判決：如主文欄第2項所示，或變賣分割系
    爭土地。
參、上訴人楊世國以：不同意被上訴人之上開分割方案。系爭土
    地應採如附圖二所示之分割方案為分割等語置辯；鄭秀鶴以
    ：同意原判決之分割方案，不同意變賣分割系爭土地等語置
    辯；蕭嘉琳以：同意原判決之分割方案等語置辯。
肆、原審為依原判決附圖及附表三分割，並命兩造依原判決附表
    四所示互為補償之判決後，楊世國不服，上訴求為判決：原
    判決廢棄。系爭土地分割如附圖二及附表一所示；兩造並分
    別依如附表四各共有人相互找補配賦表所示金額，互為補償
    。楊悅青、蕭嘉琳、鄭秀鶴均聲明：上訴駁回（參本院卷62
    、379、398頁）。
伍、不爭執事項（參本院卷209、230頁）：
一、系爭土地為特定農業區之甲種建築用地（面積1775.01平方
    公尺土地，為兩造所分別共有，兩造應有部分如附表二所示
    （原審卷6、7頁）。
二、兩造就系爭土地並未定有不分割之期限，系爭土地亦無因物
    之使用目的，或依法令規定不能分割之情形，惟兩造無法達
    成分割協議。
三、楊悅青與蕭嘉琳願就分割所得部分維持分別共有。
四、系爭土地與東側直接臨斗功路，西側與宮前街間隔同段1號
    土地，系爭土地之南側留有2米寬道路往東可連接斗功路。 
五、爭爭土地上如原審卷28頁編號A所示建物（有保存登記），
    為鄭秀鶴所有；編號B所示建物（有保存登記），為楊沛宗
    所有；編號D所示建物（○○鎮○○段000建號，門牌號碼：彰化
    縣○○鎮○○路000號）及編號C所示鐵皮屋（未經保存登記）為
    蕭嘉琳、楊悅青所共有；編號E所示木造平房（未經保存登
    記）為楊世國所有。
六、上開編號A、B、D所示建物興建時及現行法令，建蔽率均為6
    0％。　　
陸、本院得心證之理由：
一、系爭土地為兩造所分別共有，應有部分詳如附表二所示，且
    未約定不分割之期限，亦無因物之使用目的，或依法令規定
    、契約約定不能分割之情形，惟兩造無法達成分割協議等情
    ，已為兩造於原審及本院所不爭執，並有楊悅青所提土地登
    記第三類謄本附於原審卷6、7頁可參，此部分堪信為真實。
    準此，楊悅青依民法第823條第1項前段規定，請求判決分割
    系爭土地，應屬有據。　　
二、系爭土地應採楊悅青主張之如附圖一所示之分割方案（兩造
    並分別依附表三各共有人相互找補配賦表所示金額，互為補
    償），方屬公平適當：　
　㈠按定共有物之分割方法，法院固有自由裁量之權，不受共有
    人主張（聲明）之拘束，但仍須以其方法適當者為限。而法
    院定分割方法應斟酌共有物之性質及使用狀況，以維持共有
    物應有之經濟規模，充分發揮其經濟效用，並兼顧全體共有
    人之利益與實質公平（參最高法院110年度台上字第2358號
    民事判決）。
  ㈡楊沛宗所有（有保存登記）二層樓房坐落如附圖一編號B所示
    之土地上；鄭秀鶴所有（有保存登記）二層樓房坐落如附圖
    一編號C所示之土地上；蕭嘉琳、楊悅青共有（有保存登記
    ）磚造平房坐落如附圖一編號D所示土地上；蕭嘉琳、楊悅
    青共有（未保存登記）鐵皮屋坐落如附圖一編號A、B、D、E
    所示土地上；楊世國所有（未保存登記）木造平房坐落如附
    圖一編號A、D所示土地上等情，為兩造於原審及本院所不爭
    執，並經原審勘驗系爭土地，製有勘驗測量筆錄，及楊悅青
    所提使用現況略圖、現場照片、空拍圖附於原審卷9、10、2
    3-25頁可參。因楊世國、楊沛宗、鄭秀鶴於原審及本院均不
    同意系爭土地採變賣分割。且系爭土地並未有無法原物分割
    之情形（詳後述），故楊悅青主張：系爭土地應採變賣分割
    一節，核非可取。
  ㈢蕭嘉琳、楊悅青共有（未保存登記）上開鐵皮屋於系爭土地
    分割後，並不考慮要全部繼續保留（蕭嘉琳已於原審表示：
    同意楊悅青之分割方案），此觀楊悅青所主張如附圖一所示
    之分割方案（該鐵皮屋坐落位置之土地，未全部分割由蕭嘉
    琳、楊悅青取得）自明。又上開楊世國所有（未保存登記）
    木造平房於系爭土地分割後，亦不考慮要繼續保留，此觀楊
    世國所主張如附圖二所示之分割方案（該木造平房坐落位置
    之土地，未分割由楊世國取得）自明。
  ㈣如採附圖一、二所示之分割方案分割後，兩造應互為補償之
    金額，經本院送請鼎諭不動產估價師事務所鑑定，分如附表
    三、四所示等情，有該事務所110年8月19日函（參本院卷32
    3頁）檢送之不動產估價報告書附卷可參。
　㈤楊悅青、楊世國各自主張之如附圖一、二所示之分割方案，
    就編號E所示之擬分割由兩造繼續保持分別共有5米寬私設道
    路，及編號B、C所示之擬分割由楊沛宗、鄭秀鶴各自單獨取
    得土地部分，並無不同。楊悅青、楊世國有所爭執者，乃擬
    分割由楊世國取得部分，究係採如附圖一編號A所示之土地
    （長方形，單面臨路，長的部分臨上開5米寬私設道路），
    或如附圖二編號A示所之土地（長方形，雙面臨路，長的部
    分臨上開5米寬私設道路，寬的部分臨彰化縣○○鎮○○路之既
    有道路）？方符公平適當。　
　㈥楊悅青、蕭嘉琳、鄭秀鶴於本院固均聲明：駁回上訴，主張
    ：應採原判決附圖之分割方案，分割系爭土地。惟如採原判
    決附圖之分割方案，於分割後，楊沛宗、鄭秀鶴所取得之土
    地面積，均恐有未達該二人各自所有上開（有保存登記）二
    層樓房應有之法定空地面積之虞。故原判決附圖之分割方案
    ，核非可取。
　㈦楊悅青於本院陳稱：如採附圖一之分割方案判決分割後，鄭
    秀鶴所取得之土地，如有不足伊所有上開二層樓房之法定空
    地面積時，蕭嘉琳、楊悅青願出具土地使用權同意書，加以
    補足（楊沛宗分割取得土地部分，已達法定空地面積）；惟
    若採如附圖二所示之分割方案判決分割後，則不同意出具土
    地使用權同意書。並提出蕭嘉琳、楊悅青所出具之同意書1
    紙附於本院卷213頁可參。
  ㈧系爭土地蕭嘉琳、楊悅青原應有部分比例為15/20（12/20+3/
    20），楊世國原應有部分3/20，二者相差5倍。而系爭土地
    依如附圖一、二所示之分割方案，擬分割由蕭嘉琳、楊悅青
    取得之土地面積均為1,103.30平方公尺，擬分割由楊世國取
    得之土地面積均為103.18平方公尺。二者相差逾10倍。
　㈨若採如附圖二所示之分割方案分割，蕭嘉琳、楊悅青取得之
    土地部分，略呈T字型，日後較難有效利用。但若採如附圖
    一所示之分割方案分割，蕭嘉琳、楊悅青取得之土地部分，
    較為方正，日後較能有效利用。再者，楊世國與楊沛宗為父
    子關係，若採附圖一所示之分割方案（編號A所示部分由楊
    世國取得，編號B所示部分由楊沛宗取得），二人分割後取
    得之二筆土地相鄰，日後有可能可以合併利用，加大土地利
    用之效能。但若採如附圖二所示之分割方案（編號A所示部
    分由楊世國取得，編號B所示部分由楊沛宗取得），二人分
    割後取得之二筆土地並未相鄰，日後無法合併利用。
  ㈩基上等情，本院經綜合審酌上述之系爭土地之性質、使用狀
    況、應有之經濟規模，及其經濟效用，並兼顧兩造之利益與
    實質公平等一切情狀後，認楊悅青主張之如附圖一所示之分
    割方案（兩造並分別依附表三各共有人相互找補配賦表所示
    金額，互為補償），應屬公平適當，而為可採。
三、綜上所述，原審未及審酌上情，而依楊悅青之請求，判決系
    爭土地分割如原判決附圖及原判決附表三所示，再按原判決
    附表四互為補償，經核尚有未洽。上訴意旨指摘原判決不當
    ，求予廢棄改判，為有理由，應由本院予以廢棄，改判決如
    主文第二項所示。
四、本件事證已臻明確，兩造其餘之攻擊或防禦方法及所用之證
    據，經本院斟酌後，認為均不足以影響本判決之結果，爰不
    逐一論列，併此敘明。
柒、據上論結，本件上訴為有理由，判決如主文。
中　　華　　民　　國　　110 　年　　11　　月　　23　　日
                  民事第七庭  審判長法  官  王  銘
                                    法  官  張國華
                                    法  官  唐敏寶
正本係照原本作成。
如不服本判決，須於收受判決送達後20日內向本院提出上訴書狀
，其未表明上訴理由者，應於提出上訴後20日內向本院提出上訴
理由書狀（均須按他造人數附具繕本）。因疫情而遲誤不變期間
，得向法院聲請回復原狀。
上訴時應提出委任律師為訴訟代理人之委任狀。具有民事訴訟法
第466條之1第1項但書或第2項之情形為訴訟代理人者，另應附具
律師及格證書及釋明委任人與受任人有該條項所定關係之釋明文
書影本。如委任律師提起上訴者，應一併繳納上訴審裁判費。
                                    書記官  劉恒宏
中　　華　　民　　國　　110 　年　　 11  　月　　23　 日














附表一
彰化縣○○鎮○○段0地號土地     分配位置 （附圖一編號） 面積（㎡） 分得人 分割後應有部分 備註 Ａ 196.02 楊世國 1／1 單獨所有 Ｂ 103.18 楊沛宗 1／1 同上 Ｃ 77.24 鄭秀鶴 1／1 同上 Ｄ 1103.30 蕭嘉琳 4／5 分別共有   楊悅青 1／5 同上 Ｅ 295.27 鄭秀鶴 1／20 同上   楊世國 3／20 同上   楊沛宗 1／20 同上   蕭嘉琳 12／20 同上   楊悅青 3／20 同上 合計 1775.01    

附表二
彰化縣○○鎮○○段0地號土地    編號 共有人姓名 應有部分比例 備註 1 鄭秀鶴 1／20  2 楊世國 3／20  3 楊沛宗 1／20  4 蕭嘉琳 12／20  5 楊悅青 3／20   合計 20／20  

附表三
各共有人相互找補配賦表    應提出補償人及補償金額（新臺幣元） 應受補償人及受補償金額（新臺幣元）    鄭秀鶴 （－248,056） 楊世國 （－804,698） 合計 楊沛宗 （＋167,835） 39,546 128,289 167,835 蕭嘉琳 （＋707,935） 166,808 541,127 707,935 楊悅青 （＋176,984） 41,702 135,282 176,984 合計 248,056 804,698 1,052,754 備註：〝＋〞表示應付補償金額。       〝－〞表示應受補償金額。    

附表四
各共有人相互找補配賦表     應提出補償人及補償金額（新臺幣元） 應受補償人及受補償金額（新臺幣元）     鄭秀鶴 （－237,188） 蕭嘉琳 （－17,060） 楊悅青 （－4,265） 合計 楊世國 （＋79,809） 73,225 5,267 1,317 79,809 楊沛宗 （＋178,704） 163,963 11,793 2,948 178,704 合計 237,188 17,060 4,265 258,513 備註：〝＋〞表示應付補償金額。       〝－〞表示應受補償金額。